最高法院刑事判決　　　　　　　　　 111年度台上字第1163號
上　訴　人　李明松


選任辯護人　趙元昊律師
　　　　　　簡靖軒律師
上列上訴人因違反毒品危害防制條例等罪案件，不服臺灣高等法
院中華民國110年10月14日第二審判決（109年度上訴字第3741號
，起訴案號：臺灣桃園地方檢察署108年度偵字第 14286、17868
號），提起上訴，本院判決如下：
    主  文
原判決關於其附表八編號2、3部分撤銷，發回臺灣高等法院。
其他上訴駁回。
    理  由
壹、撤銷即原判決附表（下稱附表）八編號2、3部分
  一、本件原判決就上訴人李明松被訴販賣第二級毒品甲基安非
      他命（下稱安非他命）予林庭毅（即附表一編號㈡、㈢）
      部分，撤銷第一審諭知無罪之判決，改判論處上訴人犯行
      為時毒品危害防制條例（下稱毒品條例）第4條第2項之販
      賣第二級毒品共2 罪罪刑，並各為沒收（追徵）之諭知（
      即附表八編號2、3部分）。固非無見。
  二、惟按，刑事訴訟法第154條第2項規定，犯罪事實應依證據
      認定之，無證據不得認定犯罪事實。又販賣毒品案件，購
      毒者所稱向某人買受毒品之指證，不得作為有罪判決之唯
      一證據，仍須調查其他必要之證據，以察其是否與事實相
      符。良以購毒者供出毒品來源，因而查獲其他正犯或共犯
      ，法律規定得減輕或免除其刑，其有為邀輕典而為不實陳
      述之可能，是購毒者陳述之憑信性本不及於一般人，則其
      所證向某人購買毒品之陳述，必須有補強證據，以擔保其
      陳述之真實性。而所謂補強證據，係指購毒者之指證外，
      尚有其他足以證明毒品交易陳述真實性之別一證據而言，
      必須與毒品交易之供述具有相當程度之關聯性，足使一般
      人對其供述無合理之懷疑存在，而得確信其為真實者，始
      足當之。
  三、經查，
    ㈠關於附表一編號㈡部分，原判決係以林庭毅於警詢及偵查
      中指訴其向上訴人購買4公克、1萬元之安非他命等情，並
      以現場蒐證照片及附表三之監聽譯文（以下所載譯文，均
      指監聽譯文），為其論據（見原判決第8 頁）。經查，上
      訴人固承認有於附表三之時間與林庭毅通話，進而見面之
      事實，然其始終否認犯罪。觀之前述照片則僅顯示林庭毅
      於民國108年2月27日12時18分許騎機車出現在桃園市○○
      區○○路0段000號前（見108年度偵字第14286號卷第23頁
      以下）；附表三之譯文更僅有「（林庭毅）喂，在哪？」
      、「（上訴人）埔心」、「（林庭毅）好，我過去」、「
      （林庭毅）到了」之相約見面之通話。對照上訴人表示其
      與林庭毅係認識多年友人之事實（見108年度聲羈字第299
      號卷第32頁、108年度訴字第855號卷第38頁筆錄），兩人
      電話聯絡相約見面，似未違常情；上訴人之辯護人亦已於
      原審主張譯文並非適合之補強證據（見原審卷第260 頁辯
      護意旨狀、第372 頁筆錄）。則該等照片或譯文如何與毒
      品之交易相關，是否已足使一般人對林庭毅之指述無合理
      之懷疑自有究明之必要。原判決未予釐清且未敘明其理由
      ，僅以兩人相約後已經見面之事實，即認係毒品之交易（
      見原判決第8 頁），自有調查職責未盡及判決不備理由之
      違法。
    ㈡關於附表一編號㈢部分，原判決係以林庭毅於警詢及偵查
      中指訴其向上訴人購買4公克、1萬元之安非他命等情，並
      以附表四之譯文，為其論據（見原判決第9 頁）。經查，
      上訴人固承認有於附表四之時間與林庭毅通話，兩人進而
      見面之事實，然其始終否認犯罪；且前述譯文僅有「（林
      庭毅）喂，在哪？」、「（上訴人）埔心」、「（林庭毅
      ）好，我過去」、「（上訴人）你多久來？」、「（林庭
      毅）我在家裡啊。不用5 到10分鐘」、「（上訴人）你20
      分鐘後出門」、「（林庭毅）好」等2 人相約見面之相關
      通話。然熟識之友人相約見面，事屬平常；上訴人之辯護
      人亦已於原審主張譯文並非適合之補強證據（見原審卷第
      264頁辯護意旨狀、第372頁筆錄）。則前述譯文內容如何
      與毒品之交易相關，是否已足使一般人對林庭毅之指述無
      合理之懷疑，自應釐清、說明。原判決未予調查且未敘明
      其理由，僅以2 人相約後已經見面之事實，即認係毒品之
      交易（見原判決第9 頁），自有調查職責未盡及判決不備
      理由之違法。
  四、以上原判決之違法情形，為上訴意旨所指摘，應認上訴人
      關於附表八編號2、3部分之上訴為有理由，且因該等違法
      已影響於事實之確定，本院無從據以判決，應認有發回更
      審之原因。
貳、上訴駁回即附表八編號1、4、5部分
  一、按刑事訴訟法第377 條規定，上訴於第三審法院，非以判
      決違背法令為理由，不得為之。是提起第三審上訴，應以
      原判決違背法令為理由，係屬法定要件。如果上訴理由書
      狀並未依據卷內訴訟資料，具體指摘原判決不適用何種法
      則或如何適用不當，或所指摘原判決違法情事，顯與法律
      規定得為第三審上訴理由之違法情形，不相適合時，均應
      認其上訴為違背法律上之程式，予以駁回。
  二、本件原審審理結果，認為上訴人之犯行明確，因而就附表
      八編號4、5部分，撤銷第一審諭知無罪之判決，改判依行
      為時毒品條例規定，論處上訴人犯販賣第二級毒品共2 罪
      罪刑（累犯，分別處有期徒刑7年4月及7年6月）並依法諭
      知沒收（追徵）；關於附表八編號1 部分，則維持第一審
      依行為時毒品條例規定，論處上訴人犯販賣第二級毒品罪
      刑（累犯，處有期徒刑7年 10月）及依法諭知沒收（追徵
      ）之判決，駁回上訴人關於此部分在第二審之上訴。已敘
      明其調查、取捨證據之結果，及憑以認定犯罪事實之心證
      理由，從形式上觀察，並無判決違法情形存在。
  三、上訴意旨略以：
    ㈠林庭毅108年4月22日接受警詢時，原否認與上訴人間有毒
      品交易，並稱譯文中之普洱茶與毒品交易無關（下稱4 月
      22日警詢）。然警方不信，除威脅將逐一詢問40餘則譯文
      外，並脅迫林庭毅要說是毒品交易，不要再講是普洱茶；
      甚至中斷錄（音）影，再製作筆錄。原判決勘驗相關錄（
      音）影光碟後，雖指林庭毅於接受詢問時之表情自然、態
      度平和、精神意識正常等語（本院按：應係指4 月22日警
      詢後，另對林庭毅詢問並製作之108年4月22日警詢筆錄，
      下稱4 月22日警詢筆錄）。然林庭毅在該次筆錄前已受警
      方之前述脅迫，在壓力下，豈能有原判決所指情形？否則
      警方又何須隱匿4 月22日警詢及錄影？何以不將詢問內容
      記入4 月22日警詢筆錄？原審忽略勘驗所得利於上訴人之
      以上事證，有認事用法及判決不備理由之違法。前述警詢
      筆錄，較諸林庭毅於第一審經具結後所為之陳述，自難認
      有可信之特別情況。其次，原判決以警方詢問時距案發時
      間較近而認有可信之特別情況。果如此，警詢陳述將永遠
      可信，傳聞法則將被架空。且依原判決之邏緝，4 月22日
      警詢之時間更早，受外力干擾可能更低，應更可信。原判
      決不採卻未敘明理由，亦屬判決不備理由。原審未就林庭
      毅之警詢及第一審陳述之客觀環境與條件，作為特信性之
      論斷，混淆證據能力有無及證明力高低，適用法則自有未
      當。末查，林庭毅於4 月22日接受偵訊時，檢察官於以被
      告身分訊問後，轉以證人身分訊問林庭毅，並未告知得拒
      絕證言，原判決就檢察官以違背法定程序取得之證據，未
      依法權衡證據之適格；其未令林庭毅具結，則不得為證據
      。
    ㈡陳玟憲於檢察官訊問（下稱偵訊）時稱：我有向警察澄清
      當天沒有用錢買；於第一審亦稱：警察叫我咬上訴人，說
      上訴人都已承認了，叫我不要講那麼多各等語。足見陳玟
      憲之警詢陳述係基於警方之詐術、脅迫，不具證據能力，
      遑論有何較可信之特別情況。就此，原審略而不論，自有
      認事用法及判決不備理由之違法。況比較陳玟憲之警詢及
      偵訊筆錄，有關交易金額、數量、標的等關鍵事項，並不
      一致。原判決為相反之認定，自有證據上理由矛盾之違法
      。陳玟憲於原審所為有利上訴人之證詞，原判決未敘明不
      採之理由，亦屬理由欠備。
    ㈢關於107年2月7 日譯文，上訴人於警詢及偵訊時均表示係
      要返還林庭毅委賣之普洱茶。原判決卻認上訴人之前後說
      詞不一，已有證據上理由矛盾之違法。有關普洱茶之委賣
      及返還之時間，上訴人於第一審之陳述與其於警詢、偵訊
      時所述略有出入，實係因時間久遠、記憶不清所致。況且
      ，林庭毅之第一審之證詞，與其於警詢、偵訊時所述，亦
      有不一，原判決認為應以距交易時間較近之警、偵訊（詢
      ）陳述為可採；依同一判斷標準，上訴人之警、偵訊（詢
      ）陳述應較可採。乃原判決卻又指摘上訴人就自己親自經
      歷之事實前後陳述不一，而不予採納，亦有採證標準不一
      之違法。
    ㈣林庭毅之4 月22日警詢，否認其向上訴人購買安非他命，
      其後則為不同之陳述，足見其陳述有重大瑕疵；且譯文全
      未提及金錢、買賣、數量或毒品種類，難認係適當之補強
      證據。陳玟憲之陳述及相關之譯文亦有相類情形，同不得
      當作補強證據。亦即林、陳2 人之陳述縱無瑕疵，亦因無
      補強證據而不得僅以該2 人之證詞，作為論罪之依據。原
      判決難謂無調查未盡及理由欠備之違法。
    ㈤林庭毅、陳玟憲受警方之不正訊問，原審未依上訴人之聲
      請傳喚林庭毅及負責詢問之員警陳怡瑞、余秉鈞，有調查
      職責未盡之違法。
  四、經查：
    ㈠關於4 月22日警詢筆錄及陳玟憲之警詢筆錄，原判決已敘
      明如何得為證據之理由；有關上訴人所辯林庭毅遭警察不
      正訊問部分，經原審勘驗4 月22日之警詢錄（音）光碟結
      果（本院按：該日共有6個錄音檔，第1、2檔，與4月22日
      警詢有關，但卷內未見其筆錄，第3至6檔與4 月22日警詢
      筆錄有關），認無上訴人所主張之情形，亦有勘驗筆錄可
      按（見原判決第2、3頁）。至於4 月22日警詢，原審勘驗
      警詢錄（音）光碟結果，雖可見林庭毅否認有毒品交易，
      並稱譯文內關於普洱茶確實為真等語。就此，負責詢問之
      員警雖多所質疑並一再詢問、要求林庭毅確認，甚至有表
      情不悅情形。然不論員警或林庭毅之神情，均屬自然之言
      談表情，已經原審勘驗明確（見原審卷第205至207頁筆錄
      ），難認林庭毅之4月22日警詢或4月22日警詢筆錄，係基
      於警方之不正訊問。至於陳玟憲部分，其於檢察官訊問時
      明確表示：「（警詢所述）實在，是我自由意志下之陳述
      ，我有看過筆錄再簽名」等語（見108年度偵字第14286號
      卷第85頁）。則其於原審詰問時所述：警方硬要我咬他（
      上訴人），說上訴人都已經承認了云云（見原審卷第 361
      頁），仍不能證明其警詢筆錄非基於自由意志。有關林庭
      毅、陳玟憲之警詢陳述，何以合於刑事訴訟法第159條之2
      得為證據之要件，原判決係以：兩人之警詢陳述與其等在
      審判中之證言確有不符；觀其筆錄製作過程，由員警先詢
      問年籍資料再製作警詢筆錄，一問一答，完成製作並向其
      等確認所述是否實在，始經「受詢問人」簽名、捺印，筆
      錄之形成，可認出於自由意志陳述；參酌證人在偵訊時之
      陳述與警詢陳述一致，二者並與譯文內容相符；警詢筆錄
      製作之時間，相較於其等在法院之時間，距離行為時較近
      ，記憶較深刻明確清晰，較無機會與上訴人接觸，犯後串
      謀等外力干擾之可能性較低，可認其等之警詢陳述，客觀
      上具有較可信之特別情況，且為證明犯罪事實存否所必要
      等語（見原判決第2、3頁）。並非僅以證人之警詢陳述距
      行為時較近，作為是否「具有較可信之特別情況」之判斷
      依據。上訴人指摘原判決就此部分證據之證據能力之判斷
      違法，應有誤會，難認是合法之上訴第三審理由。
    ㈡關於林庭毅4 月22日偵訊陳述之證據能力。查檢察官於訊
      問林庭毅前，已命其具結，使之簽名，有結文可佐（見10
      8年度偵字第7695號影印卷第242、243 頁）。上訴意旨以
      檢察官未依法命具結，應有誤會。其次，檢察官雖於訊問
      前告知林庭毅具結之義務及偽證之處罰，但未踐行刑事訴
      訟法第186條第2項之告知程序（見偵字第7695號影印卷第
      242 頁），致林庭毅不知可拒絕證言而產生誣攀或推諉被
      告之危險。為兼顧程序正義及發現實體真實，法院應適用
      刑事訴訟法第158條之4規定權衡判斷林庭毅證言證據能力
      之有無，此為本院近日一致之見解。原判決疏未注意，僅
      以上訴人於原審未曾主張該次訊問係不法取供，依其記載
      之形式亦無違反陳述者自由意志等顯不可信情形，而認為
      得為證據，並據為判斷之基礎（見原判決第3、5、6 頁）
      ，確有上訴意旨所指之瑕疵。然比較4 月22日警詢筆錄及
      同日偵訊筆錄，其主要內容並無不合（見原判決第5、6頁
      ）。則祛除4 月22日偵訊時之陳述，仍無礙於事實之認定
      ，而不影響於判決之結果，上訴意旨關於此部分之指摘，
      與法律規定得上訴第三審之判決理由不備情形，即有不同
      ，而非合法之上訴理由。
    ㈢關於附表八編號1即108年2月7日販賣安非他命予林庭毅部
      分。查上訴人與林庭毅間，有如附表二所載於108年2月 6
      日、7 日電話聯絡、對話進而見面之事實，為上訴人所不
      否認，原判決因而併同林庭毅之4 月22日警詢筆錄及該等
      譯文，認為林庭毅之指述，可以採信；除併說明林庭毅於
      譯文所指：「我要拿那種的普洱茶」及上訴人所述：「普
      洱茶？好、好」，何以係指安非他命之交易外，就上訴人
      所辯及林庭毅於第一審之證述，如何不可採信，亦詳述其
      理由（見原判決第6至8頁）。核與卷內證據資料並無不合
      。且上訴人之手機顯示其於108年3月26日對「阿春」表示
      ：「從明天上午九點開始，不要發過於敏感的話題，任何
      關於錢或是收入的話題都不要發，……文字更是絕對不可
      。明天開始網路警察將對所有的通訊聊天軟體實施監聽…
      …」（見偵字第14286號卷第9頁通訊軟體對話），亦可知
      上訴人前此曾以相關之暗語與外界溝通，但於林庭毅在10
      8年3月6 日獲案後已有警覺，原審前述之論斷、說明，並
      無上訴意旨所指之違法情形。
    ㈣關於附表八編號4、5即上訴人分別於108年2月24、25日販
      賣安非他命予陳玟憲部分。原判決認上訴人有前述犯行，
      係以上訴人並不否認與陳玟憲間有如附表五、附表六之通
      話進而見面之事實，並依憑陳玟憲於警詢及偵查中之陳述
      及附表五、附表六之譯文，為其判斷之依據。除就陳玟憲
      於譯文中所述：「我要抓4條魚，你有嗎？」、「3個喔，
      拿3 條魚而已」，上訴人所稱：「有啊」、「好，我知道
      」等語，說明何以係安非他命之交易之理由外，有關陳玟
      憲於警詢、偵訊時，就毒品之數量、款項之陳述，略有出
      入，應如何取捨且不影響於事實之確定，以及陳玟憲嗣於
      原審之證詞，係刻意迴護上訴人之詞，不足採信，亦敘明
      其理由（見原判決第10、11、14頁）。並無上訴意旨所指
      之證據上理由矛盾或判決不備理由之違法情形。且附表六
      之通話、見面時間為凌晨3 時許；附表五通話之基地臺為
      新竹縣湖口鄉（見同上偵卷第27頁筆錄），而交易地點均
      為桃園市中壢區。若如上訴人所稱係有關福壽魚之交付（
      易），何須自湖口遠赴中壢？又豈會在凌晨3 時許通話、
      交易？況上訴人手機內有其與徐聖鈞間「你有沒有去抓魚
      」、「你有去抓魚嗎」之對話（見同上偵卷第8 頁通訊軟
      體對話）。足見原判決之論斷，於法無違。
    ㈤上訴人於原審聲請傳喚之林庭毅及員警陳怡瑞、余秉鈞部
      分，原判決已敘明其毋需傳喚之理由，略以：林庭毅於警
      詢時並無遭員警不正取供情事，且已經於第一審受詰問，
      待證事實明確，並無調查必要等語（見原判決第12頁）。
      上訴人就原審證據調查之裁量權限之行使，依憑己意，再
      為爭執，難認係合法之上訴第三審理由。
  五、綜上所述，上訴人就附表八編號1、4、5 部分之上訴，或
      係就原審採證認事之適法職權行使，且已經原判決明白說
      明之事項，重為爭執；或所指摘之違法情形與法律規定得
      上訴第三審之違法情形不同；或僅單純否認犯罪，並未依
      卷內證據資料就原判決有如何之違法具體指摘，難認其合
      法之上訴第三審理由，應認其上訴違背法律上之程式，予
      以駁回。
據上論結，應依刑事訴訟法第395條前段、第397條、第401 條，
判決如主文。
中    華    民    國   111    年    4     月    14    日
                  刑事第四庭審判長法  官  林  立  華  
                                  法  官  謝  靜  恒  
                                  法  官  王  敏  慧  
                                  法  官  李  麗  珠  
                                  法  官  林  瑞  斌  
本件正本證明與原本無異
                                  書記官
中    華    民    國   111    年    4     月    18    日